臺灣新竹地方法院民事簡易判決
110年度竹東簡字第185號
原      告  裕融企業股份有限公司 

法定代理人  嚴陳莉蓮


訴訟代理人  季佩芃律師
被      告  宋雅妮  
            許蘭茵  
共      同
訴訟代理人  蕭盛文律師
上列當事人間塗銷所有權移轉登記事件，本院於民國111年11月2
3日辯論終結，判決如下：
    主      文
被告甲○○、丙○○就坐落新竹縣○○鄉○○段○○○段○○○○○地號土地，權
利範圍全部，於民國一○九年十一月九日所為之贈與行為及民國
一○九年十一月二十日所為之所有權移轉登記行為，均應撤銷。
被告丙○○應將前項土地經新竹縣竹東地政事務所於民國一○九年
十一月二十日以贈與為登記原因所為之所有權移轉登記予塗銷，
並回復登記予被告甲○○所有。
訴訟費用由被告負擔。
    事實及理由
壹、程序事項：
    按訴狀送達後，原告不得將原訴變更或追加他訴。但請求之
    基礎事實同一者，不在此限，民事訴訟法第255條第1項第2
    款定有明文。原告以被告甲○○積欠其債務未清償，於109年1
    1月9日將坐落新竹縣○○鄉○○段○○○段00000地號土地（下稱系
    爭土地）贈與被告丙○○並辦畢所有權移轉登記，害及原告之
    債權，起訴請求依民法第244條第1、4項規定撤銷被告間就
    系爭土地之贈與行為，被告丙○○並應將系爭土地所有權移轉
    登記塗銷。嗣於言詞辯論程序中追加就被告間移轉所有權之
    物權行為亦應予撤銷，有起訴狀、準備書（一）狀在卷可稽
    ，經核與前開規定相符，應予准許。
貳、實體部分：
一、原告起訴主張：
（一）被告甲○○前積欠原告債務新臺幣（下同）555,722元及利
      息未清償，經原告多次催理無果。詎被告甲○○已無法清償
      前揭債務，竟於109年11月20日將其所有系爭土地，權利
      範圍全部，以贈與之原因登記移轉予被告丙○○，致被告甲
      ○○無資力可供清償對於原告之債務，其所為無償行為顯然
      害及原告之債權。為此，爰依民法第244條第1、4項規定
      請求撤銷被告間就系爭土地之贈與行為及移轉所有權之登
      記行為，被告丙○○並應將系爭土地所有權移轉登記塗銷。
（二）被告丙○○主張與被告甲○○間成立借名登記之無名契約，故
      被告丙○○為系爭土地實際所有權人，並提出中國信託存摺
      影本紀錄，以證明被告丙○○出資向出賣人葉錦水買受系爭
      土地。依被告丙○○提出中國信託存摺影本紀錄，被告丙○○
      於103年11月10日提領現金45萬元，被告丙○○指稱係用以
      給付系爭土地買賣價金首款給出賣人葉錦水，惟被告甲○○
      於103年11月18日及104年1月16日分別將現金30萬元及15
      萬元存入被告丙○○之中國信託帳戶 ，合計為45萬元，金
      額與被告丙○○指稱之土地買賣價金首款45萬元相符，有否
      可能是被告丙○○先代被告甲○○給付此筆土地買賣價金首款
      ，再由被告甲○○事後返還該筆價金？被告二人間之資金往
      來頻繁，被告丙○○以此為借名登記一事的佐證，僅以推測
      之詞作為認定之依據，明顯屬違背證據法則。被告丙○○提
      出中國信託存摺影本紀錄，尚不能證明被告間就系爭土地
      存有借名登記契約，被告復未提出其他相當之證據舉證證
      明被告間就系爭土地有成立借名登記契約意思合致之事實
      ，被告上開抗辯，尚 不足採。　　　　　　
（三）並於本院聲明：如主文所示。
二、被告則以：
（一）被告丙○○育有宋國棟、宋偲源、宋國華及被告甲○○共四名
      子女，因宋國棟、宋偲源及宋國華三子長年未有聯繫，亦
      未善盡人子之扶養義務，故被告丙○○恐宋國棟等三子查知
      其名下具房地等不動產，恐有騷擾逼迫被告丙○○出賣換價
      之舉措，始於103年11月7日與葉錦水買受系爭土地之時，
      以被告甲○○為買受人，同時借用被告甲○○名義為所有權登
      記。
（二）被告丙○○係以價金新臺幣（下同）100萬元向出賣人葉錦
      水買受系爭土地，雙方約定分四期為給付，分別於103年1
      1月10日給付首款50萬元、同年12月9日第二期款10萬元及
      104年2月5日尾款35萬元。為此，被告丙○○即於103年11月
      10日自中國信託帳戶提領45萬元，併同身上現金5萬元，
      共計50萬元，交付首款予出賣人葉錦水。被告丙○○再於10
      3年12月9日由中國信託帳戶提領10萬元，以交付第二期款
      。嗣，104年2月5日被告丙○○分別自中國信託帳戶領現10
      萬元及中華郵政帳戶提款25萬元 共計35萬元，已交付尾
      款予出賣人葉錦水委請之代收人即代書丁○○代收，就買賣
      價金餘款5萬元，則因被告丙○○為出賣人葉錦水所有之他
      筆土地進行除草工作，出賣人葉錦水遂同意抵償，無庸給
      付。
（三）其後，系爭土地即由被告丙○○於上種植作物使用。然被告
      甲○○於108年間經診斷罹患子宮頸癌，接受化療後之精神
      及健康狀況甚差，恐有不測亡故之可能，始於109年 11月
      間以贈與為登記原因，將系爭土地之所有權回歸登記予實
      質所有權人即被告丙○○。此為系爭土地買受及所有權登記
      之原因始末。
（四）系爭土地實係由被告丙○○出資向出賣人葉錦水買受，為免
      發生遭宋國棟、宋偲源及宋國華三子騷擾之情事，約定登
      記於被告甲○○名下。自出賣人葉錦水交付系爭土地後，亦
      均係由被告丙○○用於種植作物使用，是被告許蘭菌與甲○○
      間應成立借名登記之無名契約。其後，因被告甲○○確診罹
      癌，始終止借名登記法律關係。從而109年11月間之所有
      權移轉原因固登記為「贈與」，惟查系爭土地之實際所有
      權人實為被告丙○○，終止借名登記關係後，被告丙○○自得
      依所有物返還請求權及不當得利返還請求權請求被告甲○○
      ，將所有權回歸登記於被告丙○○名下，斯時為求便宜始以
      「贈與」為登記原因。
（五）承上所述，被告甲○○僅係出名登記為系爭土地之形式所有
      權人，而非系爭土地之實際所有權人，系爭土地當非屬原
      告可供強制執行之財產權。更遑論，系爭土地回歸登記於
      被告丙○○名下，並非實際出於「贈與」法律關係，而係因
      借名登記法律關係終止所致。是被告丙○○與甲○○間實無成
      立存在任何無償行為。
（六）並於本院聲明：原告之訴駁回。　　　
三、原告主張被告甲○○積欠原告債務，尚有555,722元及利息未
    清償，被告甲○○於109年11月20日以贈與為原因將其所有系
    爭土地，權利範圍全部，辦理所有權移轉登記予被告丙○○之
    事實，業據提出臺灣新北地方法院債權憑證影本、本票影本
    、土地登記第二類謄本、地籍異動索引為證，並有新竹縣竹
    東地政事務所110年10月4日東地所登字第1100005159號函及
    函附之土地登記申請書、所有權贈與移轉契約書等贈與登記
    案件影本可稽，復為被告所不爭執，自堪信原告之主張為真
    實。是本件本院應審究者為：（一）系爭土地是否為被告丙
    ○○借名登記於被告甲○○名下？（二）原告是否得請求撤銷被
    告甲○○、丙○○間就系爭土地所為之贈與行為及所有權移轉登
    記之行為，並請求被告丙○○將系爭土地之所有權移轉登記予
    以塗銷？茲分述如下：
（一）關於系爭土地是否為被告丙○○借名登記於被告甲○○名下部
      分：
    ⒈按不動產物權經登記者，推定登記權利人適法有此權利，
      民法第759條之1定有明文。又稱借名登記者，謂當事人約
      定一方將自己之財產以他方名義登記，而仍由自己管理、
      使用、處分，他方允就該財產為出名登記之契約，其成立
      側重於借名者與出名者間之信任關係，及出名者與該登記
      有關之勞務給付，具有不屬於法律上所定其他契約種類之
      勞務給付契約性質，應與委任契約同視，倘其內容不違反
      強制、禁止規定或公序良俗者，當賦予無名契約之法律上
      效力，並依民法第529條規定，適用民法委任之相關規定
      （最高法院99年度台上字第1662號判決意旨參照），且主
      張借名登記者，應就該借名登記之事實負舉證責任（最高
      法院101年度台上字第1775號判決意旨參照）。系爭土地
      所有權登記名義人原為被告甲○○，自應推定被告甲○○為系
      爭不動產合法所有權人。是被告丙○○主張系爭土地實為其
      出資所購買借用被告甲○○名義而為登記，揆諸前揭說明，
      被告丙○○自應就此利己之事實負舉證責任。
　　⒉被告丙○○主張其出資向訴外人葉錦水買受系爭土地事實，
      固據其提出土地所有權買賣契約書、銀行存簿內頁、帳戶
      交易明細及收據（見本院卷第121至127頁）在卷可憑。然
      依被告提出買賣契約書為土地所有權買賣移轉契約書公契
      節本，收據亦僅記載尾款支付金額及方式，買受人則均記
      載為被告甲○○，另被告丙○○於103年、104年間由上開銀行
      帳戶提領現金有多筆，且亦有被告甲○○匯入款項資料，尚
      難以被告丙○○上開提款之行為即認系爭土地為被告丙○○所
      出資購買。
    ⒊又證人乙○○於本院證述：當時買賣雙方就是收據上面的人
      ，收據上買方甲○○資料是按照買方甲○○身分證所寫，有核
      對拿出身分證的人與證件上的是同個人等語（見本院卷第
      175頁），與被告主張前開事實相佐。被告間是否有借名
      登記關係存在，亦屬有疑。
    ⒋此外，被告丙○○復未提出其他積極證據以實其說，從而，
      被告丙○○就系爭土地係其出資購買，而借名登記於被告甲
      ○○名下之抗辯，即難採信。
（二）關於原告是否得請求撤銷被告甲○○、丙○○間就系爭土地所
      為之贈與行為及所有權移轉登記之行為，並請求被告丙○○
      將系爭土地之所有權移轉登記予以塗銷部分：
　　⒈被告甲○○就系爭土地以贈與為原因將所有權移轉予被告丙○
      ○時，名下並無任何財產，有原告所提出被告甲○○109年度
      綜合所得稅各類所得資料清單及財產查詢清單（見本院卷
      第33、35頁）在卷可參。被告甲○○尚積欠原555,722元及
      利息未清償，被告甲○○前開無償行為顯然已使原告債權無
      法獲得滿足，而有害及原告債權，應可認定。
    ⒉按債務人所為之無償行為，有害及債權者，債權人得聲請
      法院撤銷之；次按債權人依第一項或第二項之規定聲請法
      院撤銷時，得並聲請命受益人或轉得人回復原狀，民法第
      244條第1、4項定有明文。被告間就系爭土地，權利範圍
      全部，所為贈與行為及所有權移轉登記行為有害及原告債
      權，已如前述，則原告依前揭規定請求將被告間前開贈與
      行為及所有權移轉登記行為撤銷，並請求被告丙○○將前開
      土地所有權移轉登記予以塗銷，並回復登記為被告甲○○所
      有，自屬有據。
四、綜上所述，被告間就系爭土地所為贈與行為及所有權移轉行
    為係屬無償且有害及原告債權。原告請求撤銷前開債權及物
    權行為，並請求被告丙○○將系爭土地，權利範圍全部所有權
    移轉登記予以塗銷，並回復登記為被告甲○○所有，為有理由
    ，應予准許，爰判決如主文所示。
五、訴訟費用負擔之依據：民事訴訟法第78條、第85條第1項。
中    華    民    國   111    年    12    月    7     日
                 竹東簡易庭    法  官  邱玉汝
以上正本係照原本作成。
如不服本判決，應於送達後20日內，向本院提出上訴狀並表明上
訴理由，如於本判決宣示後送達前提起上訴者，應於判決送達後
20日內補提上訴理由書（須附繕本）。
中    華    民    國   111    年    12    月    7     日
                               書記官  蕭宛琴